臺灣彰化地方法院彰化簡易庭民事判決
                                     110年度彰簡字第78號
原      告  和潤企業股份有限公司

法定代理人  田天明  
訴訟代理人  季佩芃律師
被      告  鄭同生  
            紀詠諒  
上列當事人間確認抵押權不存在等事件，本院於民國110 年3 月
9 日言詞辯論終結，判決如下：
    主  文
確認被告間就如附表所示土地之最高限額抵押權及其所擔保之債
權不存在。
被告紀詠諒應將前項最高限額抵押權登記予以塗銷。
訴訟費用新臺幣伍仟肆佰元由被告負擔。
    事實及理由
一、被告鄭同生經合法通知，未於言詞辯論期日到場，核無民事
    訴訟法第386 條所列各款情事，爰依原告聲請，由其一造辯
    論而為判決。
二、原告主張：原告與被告鄭同生間清償債務強制執行事件（即
    本院109 年度司執字第47998 號，下稱系爭執行事件），原
    告聲請拍賣被告鄭同生所有如附表所示之土地（下稱系爭土
    地），經本院核定之拍賣最低價額為新臺幣（下同）530,88
    8 元，然系爭土地上設有如附表所示之最高限額抵押權（下
    稱系爭抵押權），不足清償被告紀詠諒之最高限額抵押權債
    權金額及執行費用538,338 元，顯無拍賣實益。是以系爭抵
    押權之有無，業以影響原告受償之權利，致原告在私法上之
    地位有現時受侵害之危險，原告主張系爭抵押權擔保之債權
    不存在，該債權不曾發生過，且被告紀詠諒未提出其債權存
    在的積極證明，爰依民法第242 條、第767 條第1 項中段之
    規定提起本件訴訟等語。並聲明：如主文第1 、2 項所示。
三、被告方面：
（一）被告紀詠諒則以：被告鄭同生是經伊朋友介紹於104年6月
      間跟伊借款470,000 元，其餘費用為代書費用、手續費等
      ，故設定最高限額抵押權，債保債權總金額為500,000 元
      ，最後確定的債權金額亦為500,000 元，約定清償日期為
      設定後翌月每月清償10,000元至清償完畢為止。嗣被告鄭
      同生均未還款，伊沒有實行過系爭抵押權，伊認為抵押權
      已經設定，應該很有保障；伊當時有調查系爭土地之價值
      ，也有向被告鄭同生說明可幫系爭土地之另一共有人即被
      告弟弟清償向銀行之借款，塗銷抵押後，再將系爭土地全
      部設定抵押權予伊。伊是當拿現金給被告鄭同生，有寫借
      據，惟經過多年現已找不到借據等相關資料；伊對設定的
      過程非常清楚，雖然拿不出相關證明，但伊確實有借錢給
      被告鄭同生等語置辯。並聲明：原告之訴駁回。
（二）被告鄭同生未於言詞辯論期日到場，亦未提供書狀作何聲
      明或陳述。
四、得心證之理由：
（一）按確認法律關係之訴，非原告有即受確認判決之法律上利
      益者，不得提起之，民事訴訟法第247 條第1 項前段定有
      明文。又所謂即受確認判決之法律上利益，係指因法律關
      係之存否不明確，致原告在私法上之地位有受侵害之危險
      ，而此項危險得以對於被告之確認判決除去之者而言，故
      確認法律關係成立或不成立之訴，苟具備前開要件，即得
      謂有即受確認判決之法律上利益（最高法院42年度台上字
      第1031號判決意旨參照）。查本件原告起訴主張其為被告
      鄭同生之債權人，而被告鄭同生就其所有系爭土地設定予
      被告紀詠諒之系爭抵押權所擔保之債權不存在，則原告就
      系爭抵押權所擔保之債權存否既有爭執，其法律上地位之
      不安狀態，自能以確認判決將之除去，是以，原告提起確
      認之訴以排除此項危險，應認有確認利益，核與首揭說明
      並無不合，自應准許。
（二）按稱最高限額抵押權者，謂債務人或第三人提供其不動產
      為擔保，就債權人對債務人一定範圍內之不特定債權，在
      最高限額內設定之抵押權；最高限額抵押權所擔保之原債
      權，未約定確定之期日者，抵押人或抵押權人得隨時請求
      確定其所擔保之原債權；最高限額抵押權所擔保之原債權
      ，除本節另有規定外，因下列事由之一而確定：二、擔保
      債權之範圍變更或因其他事由，致原債權不繼續發生者，
      民法第881條之1第1項、第881條之5第1項、第881條之12
      第1項第2款分別定有明文。又最高限額抵押權成立時，可
      不必先有債權存在，縱經登記抵押權，因未登記已有被擔
      保之債權存在，如債務人、抵押人或其他債權人否認有該
      債權存在，自應由主張其法律關係存在之抵押權人負舉證
      責任（最高法院107 年度台上字第2114號判決意旨參照）
      。復按抵押權為從物權，以其擔保之債權存在為發生之要
      件，契約當事人間除以債權之發生為停止條件，或約定就
      將來應發生之債權而設定外，若所擔保之債權不存在，縱
      為抵押權之設定登記，自難認其抵押權業已成立（89年度
      台上字第1086號判決意旨參照）。再按最高限額抵押權定
      有存續期間者，若其擔保之債權因其他事由消滅，且無既
      存之債權，而將來亦確定不再發生債權，其原擔保之存續
      期間內所可發生之債權，已確定不存在，依抵押權之從屬
      性，應許抵押人請求抵押權人塗銷抵押權設定登記（最高
      法院83年台上字第1055號判決意旨可資參照）。
（三）經查，系爭抵押權為設定為本金最高限額之抵押權，原因
      發生日期為104 年4 月16日，擔保本金最高限額500,000
      元，擔保債權確定期日為106 年6 月8 日等情，有土地登
      記第一類謄本在卷可參，則於系爭抵押權權利自擔保債權
      確定日期屆滿後，已確定不再發生債權，自應認系爭抵押
      權所擔保債權已生確定之效力。又抵押權為擔保物權，具
      有從屬性，其發生、存續及消滅均從屬於所擔保之債權，
      又最高限額抵押權雖因其「擔保一定期間及一定範圍內所
      發生不特定債權」之特性，其從屬性於所擔保債權確定前
      受到相當之緩和，然於其確定之際，最高限額抵押權即應
      恢復與普通抵押權相當之從屬性，倘其確定時所擔保之債
      權不存在，該最高限額抵押權亦應告消滅。現原告否認系
      爭最抵押權所擔保之債權存在，揆諸上開說明，被告自應
      就系爭抵押權之存續期間，所擔保之500,000 元債權（下
      稱系爭債權）業已發生並且存在之事實，負舉證之責；然
      被告鄭同生已於相當時期受合法之通知，而於言詞辯論期
      日不到場，復未提出書狀答辯以供本院斟酌；另被告紀詠
      諒雖以前詞置辯，惟並未提出足佐系爭債權存在之證據，
      則其顯然未能證明系爭債權之存在，回歸舉證責任分配之
      法理原則，尚難認其已盡其舉證之責，自應由被告就此負
      有舉證之不利益。從而，原告主張系爭抵押權所擔保之債
      權不存在，應屬可採，基於抵押權之從屬性，系爭最高限
      額抵押權亦失所附麗而不存在。
（四）按債務人怠於行使其權利時，債權人因保全債權，得以自
      己之名義，行使其權利；所有人對於妨害其所有權者，得
      請求除去之，民法第242 條前段、第767 條第1 項中段分
      別定有明文。又依一般社會交易觀念，不動產存有抵押權
      登記影響所有權之完整性，對客觀交易價值多有負面影響
      ，是如抵押權不存在或歸於消滅，而登記謄本上仍存有抵
      押權之登記，自屬對所有權之妨害，得由所有權人請求將
      其塗銷。查系爭抵押權屬於已經確定之最高限額抵押權，
      且被告間並無債權債務關係，系爭抵押權因其擔保之債權
      不存在而失所附麗，均經認定如前，惟系爭抵押權設定登
      記既仍存在，自屬對於被告鄭同生就系爭土地所有權之妨
      害，然被告鄭同生怠於行使前開所有權人之權利，原告為
      保全其債權，代位被告鄭同生依民法第767 條第1 項中段
      規定，請求被告紀詠諒塗銷系爭抵押權登記，亦屬有據，
      應予准許。
五、綜上所述，原告依民法第242條前段、第767條第1項中段規
    定，請求確認系爭抵押權及其所擔保之債權不存在，及代位
    被告鄭同生請求被告紀詠諒塗銷系爭抵押權之登記，均為有
    理由，應予准許。
六、本件事證已臻明確，兩造其餘攻擊防禦方法及證據，核與判
    決之結果不生影響，爰不一一論列，併此敘明。
七、本件係適用簡易程序訴訟所為被告敗訴之判決，本應依職權
    宣告假執行。惟命債務人為一定之意思表示之判決確定或其
    他與確定判決有同一效力之執行名義成立者，視為自其確定
    或成立時，債務人已為意思表示，強制執行法第130 條第1
    項定有明文。本件係命被告為一定之意思表示，於判決確定
    時，視為其已為意思表示，性質上不宜假執行，自不予依職
    權宣告假執行，附此敘明。
八、訴訟費用負擔之依據：民事訴訟法第78條、第85條第1 項前
    段。
中    華    民    國   110    年    3     月    23    日
                  臺灣彰化地方法院彰化簡易庭
                      法  官  李欣恩
以上正本係照原本作成。　　　　　　　　　　　　　　　　　
如不服本判決，應於送達後20日內，向本院提出上訴狀並表明上
訴理由，如於本判決宣示後送達前提起上訴者，應於判決送達後
20日內補提上訴理由書（須附繕本）。
中　　華　　民　　國　　110 　年　　3 　　月　　23　　日
                      書記官  石坤弘

附表：

不動產坐落 所有權人 設定權利範圍 抵押權登記內容 彰化縣○○市○○段000000地號 鄭同生 1/2 權利種類：最高限額抵押權。 收件年期：民國104年。 字號：彰資字第080420號。 登記日期：104年6月12日。 登記原因：設定。 權利人：紀詠諒。 債權額比例：全部。 擔保債權總金額：新臺幣500,000元。 擔保債權種類及範圍：為擔保債務人對抵押權人現在（包括過去所負現在尚未清償）及將來在本抵押權設定契約書約定最高限額內所負之債務，包括借款、票據、墊款、保證之債務。 擔保債權確定期日：民國106年6月8日。 清償日期：依照各個債務契約約定之清償日期。 利息（率）：無。 遲延利息（率）：無。 違約金：每逾一日每萬元加計20元違約金。 其他擔保範圍約定：1.本金、利息、遲延利息、違約金。2.對債務人取得執行名義之費用、強制執行之費用、參與分配之費用、保全擔保物之費用。3.因債務不履行而發生之損害賠償。4.因辦理債務人與抵押權人約定之擔保債權種類及範圍所約定之費用。5.抵押權人墊付抵押物之保險費。 債務人及債務額比例：鄭同生：全部。 標的登記次序：0002。 權利標的：所有權。 證明書字號：104彰資字第002359號。 流抵約定：債權已屆清償期而未為清償時，本抵押物所有權移屬抵押權人所有。 其他登記事項：（空白）